ACORDAO-COMPLETO-2553246

ACÓRDÃO 2098/2022 ATA 36/2022 - PLENÁRIO

VISTOS, relatados e discutidos estes autos de embargos de declaração opostos pela Mendes Junior Trading e Engenharia S.A., em face do Acórdão 1721/2022-TCU-Plenário, por meio do qual foram apreciados recursos de reconsideração dos responsáveis contra o Acórdão 703/2021-TCU-Plenário, que julgou o mérito deste processo de tomada de contas especial, constituído em razão de supostos prejuízos causados à Petróleo Brasileiro S.A., na execução das obras de construção do Terminal Aquaviário de Barra do Riacho (TABR) , objeto do Contrato 0802.0045377.08.2,
ACORDAM os Ministros do Tribunal de Contas da União, reunidos em sessão do Plenário, ante as razões expostas pelo relator, em: 
9.1. conhecer dos embargos de declaração, uma vez preenchidos os requisitos de admissibilidade previstos nos artigos 32, inciso II, e 34, caput e § 1º, da Lei 8.443/1992, para, no mérito, rejeitá-los, mantendo inalterada a decisão recorrida;
9.2. dar ciência desta deliberação à embargante; e
9.3. após promovidas as comunicações processuais, encaminhar os presentes autos à SeinfraPet para apreciação das petições insertas às peças 292 e 295.

Embargos de declaração contra acórdão que negou provimento a recursos de interpostos em face de deliberação que julgou o mérito de tomada de contas especial constituída em razão de prejuízos verificados na execução das obras de construção do Terminal Aquaviário de Barra do Riacho (TABR).

Petróleo Brasileiro S.A.

3. Interessados/Responsáveis/Recorrentes:
3.1. Responsáveis: Antônio Luiz Coelho dos Santos Neto (XXX.259.576-XX); Joao Jorge Vieira Sampaio (XXX.681.307-XX); Jorge Luiz Zelada (XXX.164.787-XX); Marcelo da Silva Mendonça (XXX.179.367-XX); Mendes Junior Trading e Engenharia S.A. (19.394.808/0001-29); Paulo Roberto Costa (XXX.612.879-XX) (falecido); Pedro José Barusco Filho (XXX.145.708-XX); Renato de Souza Duque (XXX.515.167-XX); Welington Luiz Petris (XXX.543.147-XX).
3.2. Recorrente: Mendes Junior Trading e Engenharia S.A. (19.394.808/0001-29).

13.1. Ministros presentes: Bruno Dantas (na Presidência), Walton Alencar Rodrigues, Benjamin Zymler (Relator) e Jorge Oliveira.
13.2. Ministros-Substitutos convocados: Augusto Sherman Cavalcanti e Weder de Oliveira.

BENJAMIN ZYMLER

Ministro Benjamin Zymler.

Nesta fase processual, são examinados embargos de declaração opostos pela empresa Mendes Junior Trading e Engenharia S.A., em face do Acórdão 1721/2022-TCU-Plenário, por meio do qual foram apreciados recursos de reconsideração dos responsáveis contra o Acórdão 703/2021-TCU-Plenário.
O feito tratou, originalmente, de tomada de contas especial constituída em atendimento ao Acórdão 1633/2018-TCU-Plenário, devido aos supostos prejuízos observados na execução das obras de construção do Terminal Aquaviário de Barra do Riacho (TABR) , objeto do Contrato 0802.0045377.08.2, firmado entre a Petrobras e a empresa Mendes Junior Trade e Engenharia S.A.
Insta salientar que o referido contrato foi firmado ao preço inicial de R$ 493.561.194,26. Todavia, ao longo de sua execução, foram firmados dezoito termos de aditamento e duas transações extrajudiciais, que elevaram o seu valor para R$ 883.061.093,89, ou seja, foi verificado um acréscimo de 78,92% em relação ao valor original da avença.
O empreendimento foi auditado inicialmente no âmbito do Fiscobras/2009 (TC Processo 010.552/2009-1) , ocasião em que foram apontados doze indícios de irregularidades, dos quais dois foram classificados como irregularidade grave com recomendação de paralisação (IG-P) , conforme dispunha a Lei de Diretrizes Orçamentárias vigente. Por meio do Acórdão 2442/2012-TCU-Plenário, de relatoria da Ministra Ana Arraes, o Tribunal determinou a continuidade das análises em relação a algumas das falhas apontadas, notadamente daquelas relacionadas aos aditivos, e acolheu as razões de justificativa dos responsáveis quanto aos demais apontamentos.
Posteriormente, no bojo do TC Processo 009.832/2010-6 (Fiscobras/2010) , o TABR foi novamente fiscalizado, resultando no Acórdão 1633/2018-TCU-Plenário, também de relatoria da Ministra Ana Arraes, por meio do qual esta Corte de Contas concluiu pela ocorrência de prejuízo ao Erário na execução dos dois principais contratos, firmados com a Carioca Engenharia e com a Mendes Júnior Engenharia. Em ambos os casos, a Petrobras emitiu autorização de início das obras sem que houvesse prévia liberação dos órgãos competentes, de forma que as empresas teriam mobilizado máquinas e equipamentos por meses, porém, não realizaram qualquer intervenção significativa e, posteriormente, foram indenizadas pelo tempo improdutivo. 
Assim, por meio dessa deliberação, o TCU decidiu pela autuação de duas tomadas de contas especiais, uma para cada contrato, sendo que o presente feito trata exclusivamente do ajuste pactuado com a Mendes Júnior Engenharia, no qual foi identificado um dano de R$ 31.179.306,66, em valores históricos.
No que interessa ao deslinde do presente recurso, foram realizados serviços de preparação inicial, no âmbito do Contrato 0802.004.5377.08.2, sem a prévia autorização da Agência Nacional de Transportes Aquaviários (Antaq) . As seguintes autorizações de serviço (AS) foram emitidas pela Petrobras:
AS 1, emitida em 5/9/2008, para serviços que ultrapassavam R$ 16 milhões;
AS 2, emitida em 5/9/2008, para serviços que ultrapassavam R$ 123 milhões;
AS 3, emitida em 17/9/2008, para serviços que ultrapassavam R$ 13 milhões;
AS 4, emitida em 19/1/2009, para serviços que ultrapassavam R$ 18 milhões; e
AS 5, emitida em 10/3/2009, para serviços que ultrapassavam R$ 321 milhões.
A somatória das intervenções autorizadas até a quinta AS resultava no valor total do contrato à época (R$ 493.561.194,26) . Contudo, a autorização da Antaq apenas foi expedida em 16/7/2009, por meio da Resolução 1.389/2009, mais de quatro meses após a última autorização emitida pela Petrobras.
Ocorre que, consoante disposto no inciso II do art. 4º da Lei 8.630/1993 (antiga Lei dos Portos, vigente à época) , a realização de intervenções em instalações portuárias exigia prévia autorização do órgão competente, no caso, a Antaq (Lei 10.233/2001, art. 27, inciso XXII) .
As autorizações para início das obras, em afronta à obrigação de prévio desembaraço, resultaram em significativo prejuízo à Petrobras. Embora não tenha sido realizada qualquer intervenção relevante, a estatal reconheceu ser devido vultoso ressarcimento de custos à contratada referente à "reprogramação dos serviços com revisão do cronograma" e assinou o 1º Instrumento Particular de Transação Extrajudicial (IPTEJ 1) . Segundo previsto na cláusula primeira do IPTEJ 1 (peça 15, p. 2) , o pagamento teve por objeto:
"Custos indiretos no montante de R$ 31.179.306,66 (trinta e um milhões, cento e setenta e nove mil, trezentos e seis reais e sessenta e seis centavos) , inerentes à reprogramação dos serviços com revisão do cronograma e consequente extensão de prazo em 208 (duzentos e oito) dias, dos quais 111 (cento e onze) dias pelo atraso na emissão de licença ambiental e 97 (noventa e sete) dias pela descontinuidade dos serviços de supressão vegetal e terraplenagem, devido a interferências ocorridas no campo;"
O valor original de R$ 31.179.306,66 (na data-base do contrato - março/2008) , atualizado segundo os termos do IPTEJ 1, assinado em 2/12/2010, resultou no montante de R$ 35.934.150,93, cujo pagamento foi acertado para trinta dias corridos depois da assinatura.
Foram citados, pelos prejuízos decorrentes da autorização de início das obras, sem que houvesse licenciamento prévio, os seguintes responsáveis:
o Sr. Jorge Luiz Zelada (Diretor da Área Internacional) ; 
o Sr. Paulo Roberto Costa (Diretor de Abastecimento) ; 
o Sr. Renato de Souza Duque (Diretor de Engenharia) ; 
o Sr. Pedro José Barusco Filho (Gerente Executivo) ; e 
a empresa Mendes Júnior Trade e Engenharia S.A. 
No mérito, o Acórdão 703/2021-TCU-Plenário julgou irregulares as contas dos responsáveis citados pelo débito, condenando-os ao pagamento solidário da dívida, mas a posição do relator a quo, acolhida pelo Plenário, foi no sentido de que houve a prescrição da pretensão punitiva, fato que impediria a aplicação da multa prevista no art. 57 da Lei Orgânica do TCU.
O Acórdão 703/2021-TCU-Plenário foi mantido pelo Acórdão 1229/2021-TCU-Plenário, que rejeitou embargos de declaração opostos por alguns responsáveis.
Irresignados com o referido desfecho processual, a empresa Mendes Júnior Trading e Engenharia S.A. e outros responsáveis interpuseram recursos de reconsideração que foram apreciados pelo Acórdão 1721/2022-TCU-Plenário, que deu provimento ao recurso de reconsideração do Sr. Jorge Luiz Zelada, julgando regulares com ressalva as suas contas e dando-lhe quitação. Por outro lado, o mesmo decisum negou provimento aos demais apelos.
Desta feita, a empresa Mendes Júnior Trading e Engenharia S.A. opôs embargos declaratórios em face do Acórdão 1721/2022-TCU-Plenário, carreando as seguintes alegações:
0. haveria erro material quanto aos prazos prescricionais aplicáveis ao presente feito, bem como aos seus marcos interruptivos;
0. nesse sentido, os fatos supostamente irregulares teriam ocorrido em 5/9/2008, como pontuado no acórdão embargado, de forma que o prazo de cinco anos para o exercício da pretensão punitiva ou ressarcitória deste TCU já teria há muito se consumado, impedindo a continuidade desta apuração;
0. ocorre que o acórdão embargado salientou que a prescrição teria se interrompido em diferentes oportunidades, que iriam desde a elaboração do relatório de auditoria inicial nos autos do TC nº Processo 009.832/2018-7, datado de 17/08/2010, até o último acórdão proferido nesta Tomada de Contas Especial, em 26/05/2021, os quais coincidiriam com as situações descritas no artigo 2º, da Lei Federal 9.873/1999;
0. a primeira e principal causa de interrupção de prescrição, tal como destaca o inciso I do referido dispositivo legal, consistiria na "notificação ou citação do indiciado ou acusado, inclusive por meio de edital", e isso, por uma razão bastante óbvia em termos de garantias processuais: não pode o acusado ser prejudicado por um fato do qual não tenha conhecimento e prévia oportunidade de manifestação;
0. assim, a interrupção da prescrição, com relação à embargante, teria ocorrido somente em 11/7/2019, quando citada para manifestar-se nesta tomada de contas especial, visto que não foi citada em qualquer dos processos que antecederam esta TCE;
0. a leitura do artigo 2º da Lei nº 9.873/1999 denota que as causas previstas como interruptivas da prescrição são, primeiramente, sucessivas e, em segundo lugar, excludentes, de modo que ocorrida a primeira causa (do inciso I) ficam imediatamente obstadas as causas seguintes;
0. não haveria margem para dúvida interpretativa, visto que a ordem dos atos interruptivos segue exatamente a mesma lógica de condução de um processo administrativo, com a citação/notificação do interessado (inciso I) , condução e instrução do processo (inciso II) , decisão (inciso III) e finalização do processo (inciso IV) ;
0. isso quer dizer que o "ato inequívoco que importe apuração do fato" somente poderá ocorrer se já tiver havido a citação ou notificação do interessado, não havendo como concluir, pelo menos não à luz das garantias do Estado Democrático de Direito, que a prescrição se interromperia em desfavor de parte que sequer tem conhecimento da existência de uma apuração contra si;
0. ainda que se cogitasse da possibilidade de se considerar como marco interruptivo inicial aquele que importe na apuração do fato anteriormente à citação, essa apuração não poderia ser geral, a título de controle, mas específica do fato que constitua o suposto ilícito ou ato causador do dano ao Erário; 
0. em termos mais claros, não seria a simples instauração de uma auditoria sobre o contrato que poderá importar na interrupção da prescrição, mas somente o processo especificamente direcionado à apuração de um ato ilícito e de suas respectivas responsabilidades que, no caso deste TCU, é o papel atribuído à tomada de contas especial;
0. dito de outra forma, o ato que importa inequívoca apuração do ilícito é a instauração da TCE e não a auditoria ou fiscalização ordinária;
0. portanto, sendo certo que a presente tomada de contas especial também foi instaurada somente no ano de 2019, ou seja, depois de mais de dez anos da consumação do suposto ato irregular, a prescrição teria igualmente se consumado em momento posterior à sua interrupção;
0. também haveria contradição quanto aos limites da atuação da contratada, pois a responsabilização solidária da embargante estaria fundada, basicamente, em uma alegação indireta de que teria se beneficiado de sua própria torpeza, ao requerer o ressarcimento de um custo que poderia ter evitado, recusando-se a iniciar qualquer mobilização antes de obtidas as autorizações necessárias aos serviços, que seria de responsabilidade da Petrobras;
0. nem a empresa poderia ter a compreensão de que estaria cometendo um "ilícito" ao cumprir sua obrigação de mobilização, nem poderia ela descumprir cláusulas contratuais, de forma que não se pode, sob qualquer perspectiva, se aferir conduta dolosa ou culposa da embargante nas ações adotadas ao longo do contrato;
0. a indicação de que a empresa deveria recursar a mobilização e, com isso, sujeitar-se às penalidades contratuais, inverte, por completo, a lógica das contratações públicas, impondo à contratada o dever de fiscalizar os atos públicos;
0. apesar do raciocínio esposado no voto condutor do acórdão embargado, a conclusão dele igualmente contradiz a necessidade de ressarcimento destes custos, atribuindo-se um segundo fator como causa da ilegalidade do IPTEJ, não relacionado ao que se expôs, referente à suposta prática de pagamento indevido, relativamente aos fatos apurados na Operação Lava Jato;
0. ocorre que esse aspecto foi igualmente afastado ao longo da defesa, na medida em que a embargante comprovou o reconhecimento judicial de que o contrato da TABR não foi obtido mediante fraude de qualquer natureza, como se denota de trecho de sentença proferida nos autos da Ação Penal nº 5083401-18.2014.4.04.7000, que tramitou perante a 13ª Vara Federal de Curitiba;
0. desse modo, se, diferentemente do afirmado, não há indicativos de ilegalidade quanto à assinatura do contrato de obras, por consequência não se pode afirmar que o cenário de ilegalidade que presumiria a má-fé está presente;
0. logo, deve ser aplicado o raciocínio esposado pelo Ministro Relator no sentido de que a mobilização legítima enseja o ressarcimento dos custos incorridos por fatores alheios à responsabilidade da contratada, sanando a contradição aqui apresentada;
0. o acórdão embargado também se encontraria maculado pelo vício da obscuridade, uma vez que o relatório e toda a instrução processual demonstram que não há qualquer certeza quanto ao valor do suposto dano ao Erário;
0. durante toda a instrução processual, a equipe jamais questionou a efetiva prestação dos serviços contratados com a embargante, limitando-se a impugnar a formalização do IPETJ que, em sua visão, sofreria de espécie de vício de origem;
0. dessa forma, haveria a inversão do ônus da prova, determinando que a embargante comprovasse os custos incorridos, embora já o tenha feito na seara adequada;
0. tratando-se de suposta ilegalidade atribuída à contratada, e não a mera inobservância do dever de prestar contas, caberia ao TCU a prova da irregularidade, não sendo razoável a impugnação integral do IPTEJ;
0. assim, a ausência de certeza quanto ao dano, reforçada pela ausência de qualquer aprofundamento sobre o tema na instrução técnica e parecer do Ministério Público de Contas, impedira o julgamento desta TCE, que somente pode ser efetivado mediante a exata quantificação do débito; e
0. é essencial que a obscuridade abordada neste tópico seja devidamente afastada, com o fim de que se especifique, de forma clara e expressa, qual é o valor efetivo do dano ao Erário.
Por todo o exposto, a embargante requer o conhecimento de sua peça recursal, bem como o seu processamento no efeito suspensivo previsto no artigo 287, §3º, do RITCU, para, no mérito, dar-lhe integral provimento, sanando os vícios apontados no Acórdão 1721/2022-TCU-Plenário, e permitindo a compreensão adequada do quanto julgado.
	É o Relatório.

Patrícia Franco Bonfadini Mendes (152.991/OAB-RJ), Fernando Salles Xavier (65.895/OAB-RJ) e outros, representando Petróleo Brasileiro S.A.; Antônio Augusto Lopes Figueiredo Basto (16.950/OAB-PR), Luís Gustavo Rodrigues Flores (OAB/PR 27865), Giovana Ceccilia Jakiemiv Menegolo (94.830/OAB-PR) e outros, representando Pedro José Barusco Filho; Carlos Roberto Siqueira Castro (OAB/RJ 20283), Mauricio da Silva Santos (59.548/OAB-DF), Igor Alves Pegado da Silva (172.480/OAB-RJ) e outros, representando Antônio Luiz Coelho dos Santos Neto; Felipe Henrique Braz Guilherme (69.406/OAB-PR), Rafaela Nunes Gehlen (69370/OAB-PR) e outros, representando Jorge Luiz Zelada; Mauricio da Silva Santos (59.548/OAB-DF) e Mariana Macedo Pessanha Ferrandi (158.482/OAB-RJ), representando João Jorge Vieira Sampaio; Mauricio da Silva Santos (59.548/OAB-DF) e Mariana Macedo Pessanha Ferrandi (158.482/OAB-RJ), representando Welington Luiz Petris; Cassio Quirino Norberto (57.219/OAB-PR), representando Paulo Roberto Costa (falecido); Fernanda Leoni (187229-E/OAB-SP), Giuseppe Giamundo Neto (234412/OAB-SP) e outros, representando Mendes Junior Trading e Engenharia S.A.

Procurador Marinus Eduardo De Vries Marsico.

TOMADA DE CONTAS ESPECIAL. OBRAS DO TERMINAL DE BARRA DO RIACHO/ES. AUTORIZAÇÃO DE INÍCIO DAS OBRAS ANTES DO LICENCIAMENTO. DANO DECORRENTE DE INDENIZAÇÃO À CONTRATADA POR PERÍODO IMPRODUTIVO. EXTRAPOLAÇÃO DO LIMITE LEGAL PARA ADITIVOS CONTRATUAIS. CITAÇÕES E AUDIÊNCIAS. REVELIA DE ALGUNS RESPONSÁVEIS. REJEIÇÃO DAS ALEGAÇÕES DE DEFESA DA EMPRESA CONTRATADA E DE UM DOS RESPONSÁVEIS. PRESCRIÇÃO DA PRETENSÃO PUNITIVA. CONTAS IRREGULARES. DÉBITO E MULTA. RECURSO DE RECONSIDERAÇÃO. CONHECIMENTO. PROVIMENTO DO RECURSO PARA UM DOS RESPONSÁVEIS, COM JULGAMENTO DE SUAS CONTAS PELA REGULARIDADE COM RESSALVAS E QUITAÇÃO. NEGATIVA DE PROVIMENTO PARA OS RECURSOS INTERPOSTOS PELOS DEMAIS RESPONSÁVEIS. EMBARGOS DE DECLARAÇÃO. CONHECIMENTO. REJEIÇÃO.

TOMADA DE CONTAS ESPECIAL (TCE)

Secretaria de Recursos (Serur); Secretaria de Fiscalização de Infraestrutura de Petróleo e Gás Natural (SeinfraPet).

Preliminarmente, os presentes embargos de declaração devem ser conhecidos, tendo em vista o preenchimento dos requisitos necessários aplicáveis. 
Trata-se de embargos de declaração opostos pela empresa Mendes Junior Trading e Engenharia S.A., em face do Acórdão 1721/2022-TCU-Plenário, por meio do qual foram apreciados recursos de reconsideração dos responsáveis contra o Acórdão 703/2021-TCU-Plenário, decisão que julgou irregulares as contas da embargante e de outros responsáveis, condenando-os ao pagamento solidário do débito apurado.
Este processo de tomada de contas especial foi autuado em cumprimento ao Acórdão 1633/2018-TCU-Plenário, devido aos supostos prejuízos observados na execução das obras de construção do Terminal Aquaviário de Barra do Riacho (TABR) , objeto do Contrato 0802.0045377.08.2, firmado entre a Petrobras e a construtora ora embargante.
Insta salientar que a Petrobras emitiu autorizações de serviço para o início das obras sem que houvesse prévia liberação da Antaq, que seria exigível em face do disposto no inciso II do art. 4º da Lei 8.630/1993 (antiga Lei dos Portos, vigente à época) , de forma que a embargante teria mobilizado máquinas e equipamentos por meses, porém, sem realizar qualquer intervenção significativa e, posteriormente, fora indenizada pelo tempo improdutivo. 
Por meio do 1º Instrumento Particular de Transação Extrajudicial (IPTEJ 1) , assinado em 2/12/2010, a Petrobras reconheceu ser devido vultoso ressarcimento de custos à contratada referente à "reprogramação dos serviços com revisão do cronograma", comprometendo-se a indenizar a embargante pelo valor total de R$ 31.179.306,66 (na data-base do contrato - março/2008) . Tal valor, atualizado segundo os termos do IPTEJ 1, resultou no montante de R$ 35.934.150,93, cujo pagamento foi acertado para trinta dias corridos depois da assinatura do aludido ajuste.
Assim, considerando os prejuízos supostamente ocasionados pela celebração do IPTEJ 1 aos cofres da Petrobras, por meio Acórdão 1633/2018-TCU-Plenário, o TCU decidiu pela autuação deste processo de tomada de contas especial.
Foram citados, pelos prejuízos decorrentes da autorização de início das obras, sem que houvesse licenciamento prévio, os seguintes responsáveis:
o Sr. Jorge Luiz Zelada (Diretor da Área Internacional) ; 
o Sr. Paulo Roberto Costa (Diretor de Abastecimento) ; 
o Sr. Renato de Souza Duque (Diretor de Engenharia) ; 
o Sr. Pedro José Barusco Filho (Gerente Executivo) ; e 
a empresa Mendes Júnior Trade e Engenharia S.A. 
No mérito, o Acórdão 703/2021-TCU-Plenário julgou irregulares as contas dos responsáveis citados pelo débito, condenando-os ao pagamento solidário da dívida, mas a posição do relator a quo, acolhida pelo Plenário, foi no sentido de que houve a prescrição da pretensão punitiva, fato que impediria a aplicação da multa prevista no art. 57 da Lei Orgânica do TCU.
O Acórdão 703/2021-TCU-Plenário foi mantido pelo Acórdão 1229/2021-TCU-Plenário, que rejeitou embargos de declaração opostos por alguns responsáveis.
Irresignados com o referido desfecho processual, a empresa Mendes Júnior Trading e Engenharia S.A. e outros responsáveis interpuseram recursos de reconsideração que foram apreciados pelo Acórdão 1721/2022-TCU-Plenário, que deu provimento ao recurso de reconsideração do Sr. Jorge Luiz Zelada, julgando regulares com ressalva as suas contas e dando-lhe quitação. Por outro lado, o mesmo decisum negou provimento aos demais apelos.
Desta feita, a empresa Mendes Júnior Trading e Engenharia S.A. opôs embargos declaratórios em face do Acórdão 1721/2022-TCU-Plenário, carreando as seguintes alegações:
0. haveria erro material quanto aos prazos prescricionais aplicáveis ao presente feito, bem como aos seus marcos interruptivos;
0. nesse sentido, os fatos supostamente irregulares teriam ocorrido em 5/9/2008, como pontuado no acórdão embargado, de forma que o prazo de cinco anos para o exercício da pretensão punitiva ou ressarcitória deste TCU já teria há muito se consumado, impedindo a continuidade desta apuração;
0. ocorre que o acórdão embargado salientou que a prescrição teria se interrompido em diferentes oportunidades, que iriam desde a elaboração do relatório de auditoria inicial nos autos do TC nº Processo 009.832/2018-7, datado de 17/08/2010, até o último acórdão proferido nesta Tomada de Contas Especial, em 26/05/2021, os quais coincidiriam com as situações descritas no artigo 2º, da Lei Federal 9.873/1999;
0. a primeira e principal causa de interrupção de prescrição, tal como destaca o inciso I do referido dispositivo legal, consistiria na "notificação ou citação do indiciado ou acusado, inclusive por meio de edital", e isso, por uma razão bastante óbvia em termos de garantias processuais: não pode o acusado ser prejudicado por um fato do qual não tenha conhecimento e prévia oportunidade de manifestação;
0. assim, a interrupção da prescrição, com relação à embargante, teria ocorrido somente em 11/7/2019, quando citada para manifestar-se nesta tomada de contas especial, visto que não foi citada em qualquer dos processos que antecederam esta TCE;
0. a leitura do artigo 2º da Lei nº 9.873/1999 denota que as causas previstas como interruptivas da prescrição são, primeiramente, sucessivas e, em segundo lugar, excludentes, de modo que ocorrida a primeira causa (do inciso I) ficam imediatamente obstadas as causas seguintes;
0. não haveria margem para dúvida interpretativa, visto que a ordem dos atos interruptivos segue exatamente a mesma lógica de condução de um processo administrativo, com a citação/notificação do interessado (inciso I) , condução e instrução do processo (inciso II) , decisão (inciso III) e finalização do processo (inciso IV) ;
0. isso quer dizer que o "ato inequívoco que importe apuração do fato" somente poderá ocorrer se já tiver havido a citação ou notificação do interessado, não havendo como concluir, pelo menos não à luz das garantias do Estado Democrático de Direito, que a prescrição se interromperia em desfavor de parte que sequer tem conhecimento da existência de uma apuração contra si;
0. ainda que se cogitasse da possibilidade de se considerar como marco interruptivo inicial aquele que importe na apuração do fato anteriormente à citação, essa apuração não poderia ser geral, a título de controle, mas específica do fato que constitua o suposto ilícito ou ato causador do dano ao Erário; 
0. em termos mais claros, não seria a simples instauração de uma auditoria sobre o contrato que poderá importar na interrupção da prescrição, mas somente o processo especificamente direcionado à apuração de um ato ilícito e de suas respectivas responsabilidades que, no caso deste TCU, é o papel atribuído à tomada de contas especial;
0. dito de outra forma, o ato que importa inequívoca apuração do ilícito é a instauração da TCE e não a auditoria ou fiscalização ordinária;
0. portanto, sendo certo que a presente tomada de contas especial também foi instaurada somente no ano de 2019, ou seja, depois de mais de dez anos da consumação do suposto ato irregular, a prescrição teria igualmente se consumado em momento posterior à sua interrupção;
0. também haveria contradição quanto aos limites da atuação da contratada, pois a responsabilização solidária da embargante estaria fundada, basicamente, em uma alegação indireta de que teria se beneficiado de sua própria torpeza, ao requerer o ressarcimento de um custo que poderia ter evitado, recusando-se a iniciar qualquer mobilização antes de obtidas as autorizações necessárias aos serviços, que seria de responsabilidade da Petrobras;
0. nem a empresa poderia ter a compreensão de que estaria cometendo um "ilícito" ao cumprir sua obrigação de mobilização, nem poderia ela descumprir cláusulas contratuais, de forma que não se pode, sob qualquer perspectiva, se aferir conduta dolosa ou culposa da embargante nas ações adotadas ao longo do contrato;
0. a indicação de que a empresa deveria recursar a mobilização e, com isso, sujeitar-se às penalidades contratuais, inverte, por completo, a lógica das contratações públicas, impondo à contratada o dever de fiscalizar os atos público;
0. apesar do raciocínio esposado no voto condutor do acórdão embargado, a conclusão dele igualmente contradiz a necessidade de ressarcimento destes custos, atribuindo-se um segundo fator como causa da ilegalidade do IPTEJ, não relacionado ao que se expôs, referente à suposta prática de pagamento indevido, relativamente aos fatos apurados na Operação Lava Jato;
0. ocorre que esse aspecto foi igualmente afastado ao longo da defesa, na medida em que a embargante comprovou o reconhecimento judicial de que o contrato da TABR não foi obtido mediante fraude de qualquer natureza, como se denota de trecho de sentença proferida nos autos da Ação Penal nº 5083401-18.2014.4.04.7000, que tramitou perante a 13ª Vara Federal de Curitiba;
0. desse modo, se, diferentemente do afirmado, não há indicativos de ilegalidade quanto à assinatura do contrato de obras, por consequência não se pode afirmar que o cenário de ilegalidade que presumiria a má-fé está presente;
0. logo, deve ser aplicado o raciocínio esposado pelo Ministro Relator no sentido de que a mobilização legítima enseja o ressarcimento dos custos incorridos por fatores alheios à responsabilidade da contratada, sanando a contradição aqui apresentada;
0. o acórdão embargado também se encontraria maculado pelo vício da obscuridade, uma vez que o relatório e toda a instrução processual demonstram que não há qualquer certeza quanto ao valor do suposto dano ao Erário;
0. durante toda a instrução processual, a equipe jamais questionou a efetiva prestação dos serviços contratados com a embargante, limitando-se a impugnar a formalização do IPETJ que, em sua visão, sofreria de espécie de vício de origem;
0. dessa forma, haveria a inversão do ônus da prova, determinando que a embargante comprovasse os custos incorridos, embora já o tenha feito na seara adequada;
0. tratando-se de suposta ilegalidade atribuída à contratada, e não a mera inobservância do dever de prestar contas, caberia ao TCU a prova da irregularidade, não sendo razoável a impugnação integral do IPTEJ;
0. assim, a ausência de certeza quanto ao dano, reforçada pela ausência de qualquer aprofundamento sobre o tema na instrução técnica e parecer do Ministério Público de Contas, impedira o julgamento desta TCE, que somente pode ser efetivado mediante a exata quantificação do débito; e
0. é essencial que a obscuridade abordada neste tópico seja devidamente afastada, com o fim de que se especifique, de forma clara e expressa, qual é o valor efetivo do dano ao Erário.
Por todo o exposto, a embargante requer o conhecimento de sua peça recursal, bem como o seu processamento no efeito suspensivo previsto no artigo 287, §3º, do RITCU, para, no mérito, dar-lhe integral provimento, sanando os vícios apontados no Acórdão 1721/2022-TCU-Plenário, e permitindo a compreensão adequada do quanto julgado.
II
Feita a devida exposição dos fatos, inicio a apreciação dos argumentos apresentados pela embargante.
Não verifico a ocorrência do alegado erro material na decisão embargada quanto à contagem do prazo prescricional e dos seus marcos interruptivos. 
Primeiramente, ressalto que a decisão embargada seguiu a linha jurisprudencial consolidada pela Súmula TCU 282, que adota a tese da imprescritibilidade do débito. Quanto à prescrição da pretensão punitiva, cabe esclarecer que esta Corte de Contas reconheceu exclusivamente a ocorrência da prescrição decenal, com base no art. 205 do Código Civil e de acordo com o entendimento consagrado no Acórdão 1441/2016-TCU-Plenário, em relação a alguns dos responsáveis, incluindo a embargante, deixando, contudo, de reconhecer a prescrição decenal em relação ao Sr. Antônio Luiz Coelho dos Santos, a quem foi aplicada a multa do art. 58, inciso II, da Lei 8.443/1992, no valor de R$ 10.000,00, pela extrapolação dos limites legais de aditamentos contratuais.
Ocorre que a Serur também realizou o exame da matéria à luz das disposições da Lei 9.873/1999, concluindo que não houve a ocorrência da prescrição quinquenal da pretensão punitiva ou da pretensão ressarcitória, caso adotados os marcos interruptivos previstos naquela lei.
A unidade técnica entendeu que o ato considerado ilícito pelo TCU, relativamente à empresa Mendes Júnior Trading e Engenharia S.A, ocorreu em 5/9/2008 (peça 13, p. 4) , com a emissão da primeira autorização de serviço sem que tivesse ocorrido a liberação dos órgãos competentes. Essa também é a posição que sustentada pela embargante na sua peça recursal.
Embora tenha acolhido a posição da Serur no acórdão embargado, revisitando a questão, divirjo pontualmente de tal conclusão, pois o ato irregular ocorreu em 2/12/2010, com a assinatura do IPETJ 1. De qualquer forma, a mudança na data do cometimento do suposto ilícito não alteraria em nada a conclusão de que não houve a prescrição no regime da Lei 9.873/1999, tendo em vista os seguintes marcos interruptivos, extraídos da instrução realizada peça Serur (peça 255) :
	"TC Processo 009.832/2010-6 (Relatório de Auditoria) , apenso ao TCU Processo 023.953/2018-7
	ATOS
	DATA
	PEÇAS

	Relatório de Fiscalização do Tribunal de Contas da União 283/2010. Proposta de audiências e de determinação para o fornecimento ao TCU de documentos relacionados ao contrato objeto desta tomada de contas especial. 
	17/8/2010
	1, p. 29-74

	Despacho do relator do processo determinando a oitiva da Petrobras para que se manifestasse em relação às ocorrências apontadas no Relatório de Auditoria 283/2010. 
	27/10/2010
	1, p. 96

	Implementação da oitiva da Petrobras por meio do Ofício 639/2010-TCU/SECOB-3, em atendimento ao Despacho do Relator do processo. 
	3/12/2010
	1, p. 101-102

	Pedido de prorrogação de prazo para atendimento ao Ofício 639/2010-TCU/SECOB-3.
	7/12/2010
	1, p. 104

	Resposta da Petrobras ao Ofício 639/2010-TCU/SECOB-3.
	7/1/2011
	10, p. 3

	Instrução da 3ª Secretaria de Fiscalização de Obras do TCU. Análise dos esclarecimentos apresentados pela Petrobras em resposta à oitiva realizada mediante o Ofício 639/2010-TCU/SECOB-3. Proposta de formação de apartado (TC Processo 017.101/2012-3, apenso ao TC Processo 009.832/2010-6) para a realização de audiência do Presidente da Petrobras e de autorização para a realização de inspeções e diligências junto à Petrobras para obtenção de informações sobre a execução do contrato objeto desta tomada de contas especial, dentre outros. 
	11/6/2012
	24

	Resposta da Petrobras à demanda proposta na instrução mencionada no quadro precedente.  
	28/12/2012
	37

	Justificativas apresentadas pelo então Presidente da Petrobras em relação à audiência a ele dirigida, acima mencionada.  
	4/2/2013
	48

	Diligência realizada junto à Petrobras para que apresentasse documentos relacionados ao contrato objeto desta tomada de contas especial (Ofício 121/2014-TCU/SecobEnerfg) 
	7/4/2014
	68

	Pedido de prorrogação de prazo pelo Petrobras para responder ao Ofício 121/2014-TCU/SecobEnerg. 
	5/5/2014
	69

	Resposta da Petrobras ao Ofício 121/2014-TCU/SecobEnerg.
	27/5/2014
	71

	Resposta adicional da Petrobras ao Ofício 121/2014-TCU/SecobEnerg.
	2/7/2014
	75

	Memorando 28/2015-Segecex determinando a adoção de providências em relação a cada processo inerente a possíveis falhas cometidas na gestão da Petrobras (apuração dos fatos e indicação de responsabilidade de membros do Conselho de Administração e até mesmo do Conselho Fiscal da Petrobras) .  
	25/3/2015
	82

	Juntada ao processo do Relatório da Comissão de Negociação da Petrobras relacionado à Transação Extrajudicial atinente ao Contrato 0802.0045378.08.2, realizada com a empresa Carioca Christiani Nielsen Engenharia S/A., imprescindível para deliberação do TCU que culminou com a prolação do Acórdão 1633/2018-TCU-Plenário, de 18/7/2018, por meio do qual foi determinada a instauração desta tomada de contas especial.  
	2/5/2016
	83

	Instrução da Secretaria de Fiscalização de Infraestrutura de Petróleo e Gás Natural com proposta para conversão dos autos em tomada de contas especial. 
	28/3/2018
	97

	Determinação de instauração de tomada de contas especial para quantificação do dano e identificação dos responsáveis em relação a irregularidade praticada na execução do objeto do Contrato 0802.0045377.08.2 (Acórdão 1633/2018-TCU-Plenário) .
	18/7/2018
	105

	TC Processo 004.752/2019-8 (Tomada de Contas Especial) 
	ATOS
	DATA
	PEÇAS

	Autuação do processo de tomada de contas especial com base no Acórdão 1633/2018-TCU-Plenário.
	26/2/2019
	Capa do processo

	Instrução da Secretaria de Fiscalização de Infraestrutura de Petróleo e Gás Natural com proposta de citação e audiência dos responsáveis indicados.  
	30/4/2019
	30

	Despacho da relatora autorizando a citação e a audiência dos responsáveis.
	2/7/2019
	35

	Citação de Jorge Luiz Zelada (Ofício 266/2019) .
	10/7/2019
	44 e 57

	Citação de Renato de Souza Duque (Ofício 268/2019) .
	10/7/2019
	45 e 59

	Citação de Paulo Roberto Costa (Ofício 267/2019) .
	10/7/2019
	46 e 58

	Citação de José Barusco Filho (Ofício 269/2019) .
	11/7/2019
	47 e 60

	Citação de Mendes Júnior Trading e Engenharia S/A. (Ofício 275/2019) .
	11/7/2019
	50 e 62

	Audiência de Marcelo da Silva Mendonça (Ofício 271/2019) .
	10/7/2019
	48 e 53

	Audiência de João Jorge Vieira Sampaio (Ofício 272/2019) .
	11/7/2019
	49 e 63

	Audiência de Wellington Luiz Petris (Ofício 273/2019) . 
	11/7/2019
	51 61

	Audiência de Antônio Luiz Coelho dos Santos (Ofício 274/2019) .
	12/7/2019
	52 e 64

	Instrução de mérito da Secretaria de Fiscalização de Infraestrutura de Petróleo e Gás Natural.
	5/5/2020
	96

	Despacho da relatora do processo solicitando a manifestação do Ministério Público junto ao TCU. 
	15/5/2020
	99

	Parecer do Ministério Público junto ao Tribunal de Contas da União, representado pelo Subprocurador-Geral Paulo Soares Bugarin. 
	26/8/2020
	100

	Acórdão 703/2021-TCU-Plenário (contas irregulares, débito e multa) . 
	31/3/2021
	109

	Acórdão 1229/2021-TCU-Plenário (rejeição de embargos de declaração) 
	26/5/2021
	162"

Dessa forma, não houve no presente caso a prescrição quinquenal das pretensões punitiva e ressarcitória fundadas em decisão do TCU, à luz do previsto no art. 1º da Lei 9.873/1999, nem mesmo a prescrição intercorrente de que trata o art. 1º, § 1º, da referida norma, sendo, pois, improcedentes as alegações apresentadas pela embargante relativamente a esta matéria.
Com as vênias de estilo, não vejo fundamentação jurídica ou lógica na alegação de que o marco interruptivo "ato inequívoco que importe apuração do fato" somente poderia ocorrer se já tiver havido a citação ou notificação do interessado. Além de o art. 2º da Lei 9.873/1999 não trazer em seu comando nenhum tipo de ordem de precedência dos fatos interruptivos da prescrição, a citação do interessado somente pode ocorrer após haver algum tipo de apuração prévia de fatos supostamente irregulares. Se prevalecesse o entendimento propugnado pela embargante, esta Corte de Contas inauguraria o contraditório dos potenciais interessados antes de sequer haver um procedimento apuratório instaurado indicando algum tipo de indício de irregularidade apontado pelas equipes de auditoria do TCU.
Com efeito, pensando-se no encadeamento lógico de um processo, não é possível que as causas interruptivas da prescrição elencadas no art. 2º da Lei 9.873/1999 sejam observadas exatamente na ordem em que são apresentadas nos incisos do referido dispositivo.
No que tange ao entendimento da embargante no sentido de que o ato que importaria inequívoca apuração do ilícito seria somente a instauração da TCE, e não a auditoria ou fiscalização ordinária, faço alusão ao julgamento da Ação Direta de Inconstitucionalidade 5.509, relatada pelo Ministro Edson Fachin, julgada na sessão de 11/11/2021. 
A Corte Suprema, naquele julgado, estabeleceu parâmetros mais claros sobre a aplicação da Lei 9.873/1999 nos processos de controle externo, sobretudo, para a definição do termo inicial da contagem do prazo prescricional.
Nessa linha, como regra geral, de acordo com voto condutor do referido julgado, o termo  inicial da contagem do prazo prescricional deve ser o da entrada do processo no âmbito do Tribunal de Contas ou dos órgãos que, por lei, são encarregados do Controle Interno.  
O julgado delimita ainda que o termo a quo da contagem da prescrição, em caso de irregularidades constatadas em fiscalizações de iniciativa própria dos Tribunais de Contas, é a data do conhecimento da irregularidade pelo órgão de controle externo.
Portanto, se aplicado esse relevante entendimento do STF sobre a aplicação da Lei 9.873/1999 aos processos dos Tribunais de Contas, o termo inicial para a contagem do prazo prescricional ocorreu em 17/8/2010, data do Relatório de Fiscalização 283/2010 deste Tribunal de Contas da União. 
III
Não subsiste a obscuridade apontada pela embargante quanto ao valor do débito, que representa o montante de R$ 35.934.150,93, referenciado no dia 2/12/2010. Tal valor corresponde ao montante integral dos custos indiretos que foram irregularmente indenizados à embargante por meio do 1º Instrumento Particular de Transação Extrajudicial (IPTEJ 1) . 
A embargante suscita uma das hipóteses para o conhecimento de embargos de declaração, a obscuridade, sem materialmente satisfazê-la, tendo em vista que todas as suas alegações foram abordados pela decisão recorrida.
Não há de se falar em uma suposta inversão do ônus da prova aventada pela embargante, pois o voto condutor do  acórdão embargado deixou expresso que o montante do valor indenizado à empreiteira por meio do 1º Instrumento Particular de Transação Extrajudicial (IPTEJ 1) carece de documentação comprobatória, o que justificou a sua impugnação integral.
Como se observa no referido instrumento (peça 15) , apenas atas de reuniões foram juntadas como anexos. Esta Corte de Contas já deixou assentado que nos casos em que o contrato for prorrogado, a mera variação no prazo de execução dos serviços não é suficiente para determinar a realização do reequilíbrio econômico-financeiro do contrato, sendo essencial a presença de alguns pressupostos para justificar o pagamento de indenizações ao contratado em virtude da ociosidade de suas equipes ou equipamentos, em particular que os valores a serem indenizados representem custos efetivamente incorridos pelo contratado e sejam regularmente comprovados por documentação fiscal idônea, atestada pela fiscalização do contrato. Nesse sentido, cito os Acórdão 178/2019-TCU-Plenário (relator: Ministro Walton Alencar Rodrigues) e 2.907/2018-Plenário, de minha própria relatoria.
Se a empresa pleiteia algum tipo de indenização, seja na esfera judicial ou na esfera administrativa, tem o ônus de provar os prejuízos supostamente sofridos. E tal prova não se limita a aferir os gastos incorridos pelo contratado, mas também requer a demonstração de que os fatores de produção da empresa não puderam ser aplicados em outras frentes de serviço do empreendimento.
Digo isso porque as autorizações de serviços emitidas pela Petrobras (peça 13) permitiriam que algumas parcelas da contratação fossem realizadas, independentemente da emissão da autorização da Antaq, tal como a realização dos projetos de detalhamento ou o fornecimento de materiais e equipamentos.
IV
Por fim, não vejo nenhuma contradição no tocante à devida responsabilização pelo débito.
Consoante deixei assentado no voto condutor da decisão embargada, em situações análogas, que não fossem permeadas por práticas ilícitas, a exemplo do pagamento/recebimento de vantagens indevidas, haveria dois cenários possíveis. No primeiro deles, em que a empresa contratada se mobilizou e permaneceu mobilizada, teria direito a ser indenizada dos seus custos improdutivos regularmente comprovados, mas haveria débito a ser imputado exclusivamente aos agentes da Petrobras - que determinaram a mobilização da construtora sem frentes de serviço - ou aos responsáveis pela fiscalização e gestão do contrato - que se omitiram na adoção de medidas cabíveis para o desembaraço da obra ou para determinar a desmobilização da contratada -, a fim de evitar que os prejuízos da estatal se avolumassem.
Nessa primeira hipótese, o dano eventualmente apurado não seria imputado à construtora, que de fato teria direito de ser indenizada pelos prejuízos sofridos. Logo, o débito seria de responsabilidade dos agentes que deram causa à mobilização da empresa sem que existisse possibilidade de dar início aos serviços pactuados, bem como dos agentes responsáveis pela gestão e fiscalização da obra que se omitiram em adotar as providências cabíveis para evitar o agravamento da situação..
Considero que, havendo enfraquecimento do ritmo das obras ou sua paralisação total, ainda que imprevistos, a Petrobras teria que adotar providências visando, ao menos, a readequar os recursos alocados pela contratada para a administração e execução da obra, a exemplo da determinação para desmobilização total ou parcial, de forma a manter no canteiro apenas a mão de obra mínima necessária para garantir a segurança das instalações. 
Um segundo cenário possível seria de que a empresa não se mobilizou efetivamente, apesar da assinatura do contrato e da expedição das respectivas ordens de serviço. Nesse caso, também subsistiria o débito e sua responsabilidade recairia, solidariamente, entre a construtora e os agentes responsáveis pela celebração do 1º Instrumento Particular de Transação Extrajudicial (IPTEJ 1) , assinado entre a Petrobras e a Mendes Junior para remunerar a contratada por "custos indiretos [...] inerentes à reprogramação dos serviços com revisão do cronograma e consequente extensão de prazo [...] pelo atraso da emissão de licença ambiental (...) ".
Considerei não ser verossímil que a empresa contratada tenha se mobilizado e permanecido, por um longo período, com suas instalações, equipamentos e pessoal alocados no empreendimento totalmente ociosos, incorrendo em custos da ordem de dezenas de milhões de reais. Se tal situação não se verificou, haveria nítido enriquecimento sem causa do particular, o que exigiria sua inclusão no polo passivo deste processo de tomada de contas especial.
Ainda que houvesse fato causado pela administração, o valor a ser indenizado para a empresa deveria ser baseado em robusta comprovação dos prejuízos sofridos pela construtora, documentação que não foi apresentada nos autos até o momento.
Todavia, friso que a situação fática em apreciação nestes autos é distinta, pois existe um contexto de evidências de pagamento de vantagens indevidas aos agentes da Petrobras em virtude da assinatura de termos de aditamento contratual. No relatório que integrou o Acórdão 1633/2018-TCU-Plenário (TC Processo 009.832/2010-6, peça 107, p. 421, com destaques acrescidos pelo relator a quo) , apontou-se:
"21. Quanto às vantagens financeiras, o operador financeiro, Sr. Mário Goes, confirma em seu termo de colaboração que repassou recursos da empresa Carioca para o ex-gerente executivo de engenharia da Petrobras, Sr. Pedro Barusco, conforme consta do seu indiciamento (peça 94) . 
22. Na sentença de condenação do Sr. Sergio Cunha Mendes, diretor vice-presidente executivo da Mendes Júnior, cita-se que nas alegações do executivo houve pagamento de vantagem indevida ao ex-diretor de abastecimento, Sr. Paulo Roberto Costa, especificamente em relação a aditivos nas obras do Terminal da Barra do Riacho (peça 93) : 
q) que o acusado Sergio Cunha Mendes efetuou pagamentos a Paulo Roberto Costa, por intermédio de Alberto Youssef, porque a empreiteira foi vítima de extorsão¿ 
r) que os pagamentos foram feitos em decorrência de três aditivos de dois contratos, nas obras da REPLAN e no Terminal da Barra do Riacho¿ 
23. Por sua vez, o ex-gerente executivo de engenharia da Petrobras, Sr. Pedro Barusco, admitiu que acertou com a empresa Mendes Júnior, via o Sr. Mário Goes, o recebimento de vantagem indevida especificamente em relação ao Terminal de Barra do Riacho para si e para seu superior hierárquico, Sr. Renato Duque, então diretor de serviços da Petrobras".
Outro trecho que demonstraria o esquema de corrupção que contaminou as obras do TABR consta da sentença condenatória prolatada pela Justiça Federal em 5/2/2018, no processo n.º 5024266-70.2017.4.04.7000 (destaques acrescidos) :
"254. Relativamente às obras no Terminal Aquaviário de Barra do Riacho (TABR) , já foi visto que a Carioca de fato celebrou um contrato de assessoria com a Akyzo (item 204, "d") . Releva também destacar que foi também celebrado um contrato de assessoria da Mendes Júnior com a Akyzo e que se encontra no evento 1, anexo58. 
255. O contrato foi celebrado em 22/09/2008. Pela Mendes Júnior, assinaram Alberto Elísio Vilaça Gomes e Ângelo Alves Mendes, o primeiro condenado por crime de corrupção na ação penal 5083401-18.2014.04.7000. Pela Akyzo, assinou Paulo Roberto Gomes Fernandes. Marivaldo do Rozário Escalfoni assinou como testemunha. Tem por objeto a prestação de serviços de assessoria consultiva para a obra do Terminal Aquaviário de Barra do Riacho contratada pela Petrobras junto à Mendes Júnior. Os serviços seriam remunerados em 1% sobre os valores faturados pela Mendes Júnior junto à Petrobrás. Houve a previsão de uma estimativa do preço em R$ 4.935.611,94, mas que, por aditivos celebrados entre 05/06/2010 a 28/12/2012, foi elevada para R$ 6.244.208,56.
[...]
427. Relativamente à obra envolvendo a construção do terminal do Terminal Aquaviário de Barra do Riacho, contratado pela Petrobrás com a Mendes Júnior, reputo provado o crime de corrupção, com intermediação de vantagem indevida pela Akyzo, dirigida por Paulo Roberto Gomes Fernandes e Marivaldo do Rosário Escalfoni."
Nos seus embargos, a empresa Mendes Júnior cita os seguintes trechos da ação penal nº 508340118.2014.4.04.7000, em que foi reconhecida a falta de elementos comprobatórios para concluir que o Contrato 0802.0045377.08.2 foi obtido por meio de ajuste com outras licitantes.
"353. Quanto ao contrato de execução da construção civil do pier do novo Terminal Aquaviário de Barra do Riacho, há apenas um indício de possível ajuste, consistente na elevada discrepância entre o valor da proposta apresentada pela Mendes Júnior e os propostos por suas concorrentes, muito superiores. Entretanto, esse elemento, desacompanhado de outras provas, é insuficiente para permitir conclusão.
[...]
357. Então, em conclusão deste tópico, quanto aos contratos relativos ao Consórcio PPR no COMPERJ, ao Consórcio Mendes Jr, Andrade Gutierrez e KTY Consultoria na REGAP, à construção do pier do novo Terminal Aquaviário de Ilha Comprida (TAIC) e à construção do pier do Terminal Aquaviário de Barra do Riacho (TABR) , de se concluir que, pelo menos neste feito e diante das limitações de cognição impostas, não se pode afirmar que foram obtidos mediante cartel e ajuste fraudulento das licitações. Entretanto, quanto aos contratos relativos ao Consórcio Interpar e Consórcio CMMS, há provas muito significativas de que foram obtidos mediante cartel e ajuste fraudulento de licitações."  (grifo acrescido) .
Porém, em diversos outros trechos da referida sentença, é reconhecida a prática de pagamentos de vantagens indevidas pela empreiteira para obter aditivos na obra do TABR, in verbis (peça 93 do TC Processo 009.832/2010-6) :
"410. Conforme apontado nos itens 275285, retro, o contrato para a construção civil do pier do novo Terminal Aquaviário de Barra do Riacho (TABR) , no Município de Aracruz, teve o preço de R$ 493.561.194,26, com aditivos até 30/03/2012, que, considerando somente os dois de maior valor, elevaram o preço para R$ 684.198.312,00. Considerando o aludido parâmetro de 1% e que a Mendes Júnior foi a única responsável pelo contrato, a empreiteira seria responsável pelo pagamento de cerca de R$ 6.841.983,00 de propina à Diretoria de Abastecimento por este contrato. 
411. O total de propina pago para as cinco obras pela Mendes Júnior à Diretoria de Abastecimento da Petrobrás, comandada por Paulo Roberto Costa, foi, portanto, de cerca de R$ 31.472.238,00.
[...]
413. Do valor, foi possível rastrear documentalmente, nestes autos, repasses pela Mendes Júnior e pelo Consórcio CMMS de R$ 8.028.000,00, com produção de contratos e notas fiscais falsas e transferências para as contas da Empreiteira Rigidez e a GDF Investimentos, empresas controladas por Alberto Youssef.
417. Sergio Cunha Mendes é acionista da holding do Grupo Mendes Júnior e VicePresidente executivo. Assinou, nesta condição e representando a Mendes Júnior, os contratos do Consórcio Interpar, do Consórcio CMMS e da obra da REGAP com a Petrobrás. Alberto Youssef declarou que negociou a propina com Sergio Cunha Mendes e com Rogério Cunha de Oliveira (item 367, retro) . Paulo Roberto Costa também declarou que tratou da propina com Sergio Cunha Mendes (item 370, retro) . 
418. Em seu interrogatório judicial (evento 890) , Sergio Mendes admitiu, em síntese, o pagamento de propinas ao Diretor Paulo Roberto Costa por intermédio de Alberto Youssef e com a simulação dos contratos de consultoria com a GFD Investimentos e a Empreiteira Rigidez. Declarou, porém, que a Mendes Júnior foi extorquida para efetuar o pagamento sob pena de não ser convidada para licitações e de não serem aprovados aditivos para o contrato do Consórcios CMMS e do Terminal da Barra do Riacho. As exigências foram feitas em reunião onde estava presente o acusado, Rogério Cunha Pereira e Alberto Youssef. Foi precedida por ligação telefônica de Paulo Roberto Costa que informou a Sergio a exigência e que Alberto Youssef iria procura-lo.
[...]
421. Em seu interrogatório judicial (evento 890) , Rogério admitiu, em síntese, o pagamento de propinas ao Diretor Paulo Roberto Costa por intermédio de Alberto Youssef e com a simulação dos contratos de consultoria com a GFD Investimentos e a Empreiteira Rigidez. Declarou, porém, que a Mendes Júnior foi extorquida para efetuar o pagamento sob pena de não ser convidada para licitações e de não serem aprovados aditivos para o contrato do Consórcios CMMS e do Terminal da Barra do Riacho. As exigências foram feitas em reunião onde estava presente o acusado, Sergio Cunha Mendes e Alberto Youssef. Declarou que efetuou os pagamentos por orientação de Sergio Cunha Mendes. Foi convocado para a reunião por Sergio Cunha Mendes que teria recebido ligação de Paulo Roberto Costa. O depoimento de Rogério Cunha, diferentemente do de Sergio Mendes, converge com o que ele já havia declarado quando ouvido no inquérito (evento 1, out186) .
[...]
427. Cumpre examinar o álibi apresentado, de que os pagamentos teriam sido feitos a título de extorsão e não corrupção. 
428. Há vários problemas com o álibi. 
429. O primeiro é a inconsistência entre o depoimento prestado por Sergio Cunha Mendes no inquérito e o prestado em Juízo. A divergências são circunstanciais, mas dizem respeito a detalhes muito relevantes dos fatos. Como visto, na primeira versão, a solicitação de propina teria chegado a ele por Rogério Cunha, enquanto na segunda por Paulo Roberto Costa e ele é quem teria procurado Rogério Cunha. Na primeira, as tratativas teriam sido efetuadas entre Rogério Cunha e Alberto Youssef, enquanto, na segunda, o acusado Sergio teria participado de reunião com Rogério Cunha e Alberto Youssef. É evidente que, no interrogatório judicial, Sergio Cunha Mendes ajustou seu álibi à versão dos fatos formulada no depoimento de Rogério Cunha. As diferenças circunstanciais relevantes prejudicam a credibilidade do álibi. 430. Mas há problemas maiores. 
431. Como visto no tópico II.10, está provado, por prova oral, documental e circunstancial, o cartel das empreiteiras, a participação nele da Mendes Júnior e a obtenção por ela de pelo menos dois grandes contratos da Petrobrás. Há certa vinculação entre o cartel e a propina, pois esta, em parte, era paga para evitar que os dirigentes da Petrobrás, que tinham conhecimento da prática, a ela se opusessem. 
432. Não obstante, de forma inconsistente com as provas dos autos, nenhum dos dirigentes da Mendes Júnior admitiu a existência do cartel e do ajuste fraudulento de licitações. 
433. Por outro lado, o crime de extorsão do art. 316 do CP pressupõe uma exigência do agente público baseada em alguma espécie de compulsão, seja por coação ou ameaças irresistíveis ou às quais o particular poderia resistir apenas com dificuldade.
[...]
434. No caso presente, nenhum dos colaboradores, descreveu situações claras de extorsão. José Janene é apontado como um homem truculento, mas em episódios relacionados à cobrança de propinas atrasadas e não nos próprios acertos da propina. José Janene faleceu em 2010 e, portanto, também não pode ser considerado como causa de extorsão de pagamentos que se estenderam até 2013. 
435. Nem mesmo na versão dos fatos formulada pelos acusados Sergio Cunha Mendes e Rogério Cunha de Oliveira há descrição de uma situação clara de compulsão. Não teria havido segundo eles, nenhum ato concreto, antes do pagamento da propina, pela Petrobrás obstaculizando o recebimento dos valores devidos à Mendes Júnior. Toda a negociação e compulsão teria vindo basicamente de Alberto Youssef e o único contato com Paulo Roberto Costa teria sido um telefonema deste para Sergio Cunha Mendes. 
436. Quem é extorquido, procura a Polícia e não o mundo das sombras. 437. Não é possível aceitar que a Mendes Júnior, poderosa empreiteira, não poderia, entre 07/2011 quando os contratos fraudulentos foram celebrados a 06/2013, quando a última parcela da propina foi paga, considerando apenas os fatos provados documentalmente, recusarse a ceder às exigências indevidas. 
438. Paulo Roberto Costa deixou a Diretoria de Abastecimento da Petrobrás em abril de 2012, enquanto o pagamento da propina, pela Mendes Júnior, persistiu mesmo depois, com pagamentos de R$ 938.500,00 em 16/05/2012, R$ 989.179,00 em 25/05/2012, R$ 494.589,50 em 25/06/2012, R$ 247.294,75 em 16/07/2012 e R$ 247.294,75 em 07/06/2013. 
439. Se antes, tinha ele algum poder para retaliar a Mendes Júnior, isso não seria mais verdadeiro após abril de 2012, ainda assim a empreiteira efetuou vultosos pagamentos da propina até o distante junho de 2013. Ora, quem é vítima de extorsão, não honra compromissos de pagamento com o algoz. 
440. Falta, portanto, ao álibi uma justificativa para esses pagamentos. Quem teria ameaçado a Mendes Júnior para que ela pagasse propina até 2013? José Janene estava morto desde 2010 e Paulo Roberto Costa afastado da Diretoria da Petrobrás desde abril de 2012. Já Alberto Youssef, o intermediador, não teria potencial para intimidar a Mendes Júnior. Ainda que saiba, por outro lado, que os valores eram também distribuídos a agentes políticos, isso não foi admitido por Sergio Mendes e por Rogério Cunha em seus interrogatórios, tornando toda a versão inconsistente com a realidade provada.
[...]
443. Então, não houve extorsão, mas sim corrupção. 
444. Não se trata aqui de aliviar a responsabilidade dos agentes públicos e concentrá-la nas empreiteiras. 
445. A corrupção envolve quem paga e quem recebe. Ambos são culpados e devem ser punidos."
Portanto, rejeito os embargos de declaração opostos pela Mendes Junior Trading e Engenharia S.A., mantendo inalterado o Acórdão 1721/2022-TCU-Plenário.
Ante o exposto, proponho que seja prolatado o acórdão que ora submeto a este Colegiado.
TCU, Sala das Sessões, em 21 de setembro de 2022.
BENJAMIN ZYMLER 
Relator